【裁判字號】    96,再微,6
【裁判日期】    970118
【裁判案由】    再審之訴
【裁判全文】
臺灣臺北地方法院民事判決               96年度再微字第6號
再審原告    乙○○
            甲○○
                        樓
上列 2人    廖芳萱律師
訴訟代理
人
再審被告    丙○○    住臺北市○○區○○路1段39巷36弄9號
                        4樓
上列當事人間請求返還不當得利事件，再審原告對於民國95年11
月17日本院95年度小上字第147 號確定判決提起再審之訴，經本
院於97年1月4日言詞辯論終結，判決如下：
    主  文
再審之訴駁回。
再審訴訟費用新台幣壹仟伍佰元由再審原告負擔。
    理  由
壹、程序方面：
一、按再審之訴，應於30日之不變期間內提起。前項期間，自判
    決確定時起算，判決於送達前確定者，自送達時起算；其再
    審之理由發生或知悉在後者，均自知悉時起算，民事訴訟法
    第500 條第1 項、第2 項前段定有明文；又所謂知悉再審之
    理由，係指知悉再審理由有其確實之根據者而言。
二、查本院95年度簡上字第366 號民事判決雖係於96年7 月31日
    送達於再審原告於該案所委任之訴訟代理人廖芳萱律師，惟
    廖芳萱律師並非再審原告於本院95年度小上字第147 號返還
    不當得利事件之訴訟代理人，此經本院依職權調閱前開民事
    卷宗核閱無誤，揆諸前開說明，自應以再審原告實際知悉本
    院95年度簡上字第366 號民事判決內容之時始能謂渠等知悉
    再審理由有其確實之根據。而廖芳萱律師係於96年8 月6 日
    將本院95年度簡上字第366 號民事判決寄送予受再審原告委
    託處理該案相關事務之丁○○，丁○○則於同年8 月7 日收
    受該判決書，此經證人丁○○證述在卷，並有再審原告提出
    之信封影本附卷可佐（見本院卷第19頁、第46頁反面），再
    審原告乙○○陳稱其於95年8 月7 日之前1 、2 天即知悉95
    年度簡上字第366 號案件之判決結果，而經本院隔離訊問再
    審原告甲○○、證人丁○○，渠等2 人均陳稱再審原告甲○
    ○係於同年8 月8 日知悉前開判決結果，在此之前再審原告
    甲○○並未向證人丁○○詢問判決之結果（見本院卷第47頁
    反面、第48頁正面），堪認再審原告乙○○、甲○○係分別
    於96年8 月5 、6 日及同年8 月8 日始知悉本院95年度簡上
    字第366 號民事案件之判決結果，渠等於96年9 月3 日提起
    本件再審之訴，有其再審起訴狀上之本院收文戳可參，尚未
    逾30日之不變期間，是其提起本件再審之訴應為合法。
貳、實體方面：
一、再審原告主張：
（一）伊等與再審被告分別為臺北市○○○路514 巷10號1 樓、
      12號1 樓、12號4 樓建物之所有權人，伊等與同社區其他
      建物所有權人共有坐落於臺北市○○區○○段2 小段第42
      8 地號之土地（以下稱系爭土地），伊等因均為1 樓建物
      之所有權人，而使用1 樓建物後方圍牆棚架，再審被告為
      此對伊先提起返還共有物之訴，經本院以94年度北簡字第
      33182 號判決判命伊等應拆除棚架並將所占用部分之土地
      騰空返還予再審被告及其他共有人，伊等不服提起上訴，
      經本院以95年度簡上字第366 號案件審理，惟再審被告另
      對伊提起返還不當得利之訴訟，經本院以95年度北小字第
      1779號判決判命伊等應返還再審被告不當得利，伊等不服
      提起上訴，經本院以95年度小上字第147 號判決（下稱95
      年度小上字第147 號確定判決）駁回上訴確定在案，惟嗣
      本院以95年度簡上字第366 號判決廢棄本院94年度北簡字
      第33182 號判決，駁回再審被告返還共有物之訴，是為本
      院95年度北小字第1779號、95年度小上字第147 號判決基
      礎之94年度北簡字第33182 號判決，既經95年度簡上字第
      366 號確定判決予以廢棄，自該當於民事訴訟法第496 條
      第1 項第11款之再審理由。
（二）退步言之，縱認本院95年度北小字第1779號、95年度小上
      字第147 號判決非以94年度北簡字第33182 號判決為判決
      基礎，因伊等於前訴訟中無從引用本院95年度簡上字第36
      6 號判決，故本件亦有發現未經斟酌之證物，如經斟酌可
      受較有利益裁判之情事，該當於同法第496 條第1 項第13
      款之再審理由，伊仍得據此提起再審之訴等語。並聲明：
      1.本院95年度小上字第147 號確定判決廢棄。2.再審被告
      於前訴訟程序第一審之訴駁回。
二、再審被告則以：
（一）本院95年度簡上字第366 號判決係於本院95年度小上字第
      147 號確定判決之後始作成，故本院95年度北小字第1779
      號判決、95年度小上字第147 號判決並非以94年度北簡字
      第33 182號判決為基礎，自與民事訴訟法第496 條第1 項
      第11款規定之要件不符。
（二）本院95年度簡上字第366 號判決，在本院95年度小上字第
      147 號判決作成時及95年度北小字第1779號案件言詞辯論
      終結前，係尚未存在之證物，本無所謂發見，自不得以之
      為再審理由等語，資為抗辯。並聲明：再審之訴駁回。
三、本院得心證之理由：
（一）關於本件有無民事訴訟法第496 條第1 項第11款之再審理
      由之部分：
    1.按民事訴訟法第496 條第1 項第11款所謂為判決基礎之民
      事、刑事、行政訴訟判決及其他裁判或行政處分，依其後
      之確定裁判或行政處分已變更者，係指確定之本案判決以
      他訴訟之民事判決或刑事判決及其他裁判，或行政處分為
      裁判基礎，而該民事或刑事判決或其他裁判，或行政處分
      ，已因其後之確定裁判或行政處分而有所變更，結果使原
      確定判決之基礎發生動搖者而言，此有最高法院80年度台
      上字第2751號判決意旨可資參照，可知必須變更前之裁判
      或行政處分，經前訴訟援為判決基礎者，始有本款規定之
      適用；反之，若確定判決非以變更前之裁判或行政處分為
      其裁判基礎，而係依法院自行調查證據認定之事實，以為
      判斷，自不在本款適用之列（參照最高法院63年台上字第
      2313號判例意旨）。
    2.查本院95年度北小字第1779號判決係依自行調查證據之結
      果，認再審原告無法舉證證明全體區分所有人同意渠等專
      用系爭土地，而判決再審原告敗訴，判決理由內並已敘明
      因法律關係存否之爭執不甚複雜，易於自行判斷，為免延
      滯訴訟，故不待本院95年度簡上字第366 號案件判決，逕
      就該案為判決，嗣再審原告不服提起上訴，經本院認95年
      度北小字第1779號判決並無再審原告所指摘違背法令之情
      事，而以95年度小上字第147 號判決駁回上訴，此經本院
      依職權調閱前開卷宗核閱無誤，顯見本院95年度北小字第
      1779號、95年度小上字第147 號判決，並非以94年度北簡
      字第33182 號判決為基礎，是再審原告依此主張原確定判
      決有民事訴訟法第496 條第1 項第11款之再審理由，為無
      理由。
（二）關於本件有無民事訴訟法第496 條第1 項第13款之再審理
      由之部分：
    1.按民事訴訟法第496 條第1 項第13款所謂當事人發現未經
      斟酌之證物或得使用該證物者，係指前訴訟程序事實審之
      言詞辯論終結前已存在之證物，因當事人不知有此致未經
      斟酌，現始知之；或雖知有此而不能使用，現始得使用者
      而言。若在前訴訟程序事實審之言詞辯論終結前尚未存在
      之證物，本無所謂發見，自不得以之為再審理由（參照最
      高法院29年上字第1005號、32年上字第1247號判例意旨）
      。
    2.查本院95年度小上字第147 號確定判決係於95年11月17日
      作成，而本院95年度簡上字第366 號判決則係於96年7 月
      25 日 宣判，此經本院依職權調閱前開卷宗核閱屬實，則
      在本院95年度小上字第147 號確定判決作成之時，本院95
      年度簡上字第366 號判決並未存在，自無所謂發現未經斟
      酌之證物之可言，是再審原告主張發現未經斟酌之證物即
      本院95年度簡上字第366 號民事判決而依民事訴訟法第49
      6 條第1 項第13款規定提起本件再審之訴，於法即有未合
      。
四、綜上所述，原確定判決既無為判決基礎之民事、刑事、行政
    訴訟判決及其他裁判或行政處分，依其後之確定裁判或行政
    處分已變更，及發現未經斟酌之證物或得使用該證物之再審
    事由，則再審原告依民事訴訟法第436 條第1 項第11款、第
    13款之規定提起本件再審之訴，為無理由，應予駁回。
五、據上論結，本件再審之訴為無理由。依民事訴訟法第78條，
    判決如主文。
中    華    民    國    97    年    1     月    18    日
                  民事第一庭審判長法  官  李昆曄
                                  法  官  朱漢寶
                                  法  官  蔡和憲
以上正本係照原本作成。
本判決不得上訴。
中    華    民    國    97    年    1     月    23    日
                                  書記官  巫玉媛


司法院資訊處製作；財團法人民間司法改革基金會備份。
